【裁判字號】    90,台上,727
【裁判日期】    900215
【裁判案由】    誣告
【裁判全文】
最高法院刑事判決                                  九十年度台上字第七二七號
    上  訴  人  甲○○
右上訴人因誣告案件，不服台灣高等法院台中分院中華民國八十七年十二月九日第二
審判決（八十七年度上訴字第一四九四號，起訴案號：台灣苗栗地方法院檢察署八十
六年度偵字第五八四號），提起上訴，本院判決如左：
    主  文
上訴駁回。
甲○○緩刑參年。
    理  由
本件原判決認定上訴人甲○○與邱雲煥、邱雲宗為同祖父之堂兄弟關係，緣坐落苗栗
縣銅鑼鄉○○○段第六○、六○之二、六一之一、六一之五等地號四筆土地，及同段
第六二號、第八二之三地號土地均為邱雲煥、邱雲宗、甲○○、邱雲淡及邱鴻賽、邱
鴻膺等六人共有。民國八十年間中國石油股份有限公司（下稱中油公司）欲購買前開
共有之第八二之三號土地，惟因第六○、六○之二、六一之一、六一之五等四筆土地
早已由邱雲宗、邱雲煥、甲○○等堂兄弟之父執輩分管耕作。另上開第六○號等四筆
土地，業於早年賣予邱德松約二百坪，後轉賣予李登來，惟未為變更登記。六共有人
為順利賣出上開土地，並進行土地分割變更登記，遂進行協商。嗣經共有人全體同意
，先將第六○號等四筆土地之所有權全部移轉登記予邱雲煥、邱雲宗所有，再由邱雲
煥、邱雲宗二人自行向李登來買回上開業經賣出之土地面積，邱雲煥、邱雲宗二人則
同意同段第八二之三號土地賣得之價金按分管耕作面積分配，又同段第六二號邱雲淡
、甲○○、邱雲煥、邱雲宗、邱鴻賽等五人之土地持分權則全部移付為邱鴻膺所有，
以為交換條件。嗣經獲得包括甲○○在內之全體共有人同意後，甲○○明知於八十年
五月三日晚上，在邱鴻賽家中，部分共有人及中油公司之職員林孝俊、代書張坤良均
在場時，由邱鴻賽、邱雲煥陳述前揭協商結果，並當場由代書張坤良書寫協議書內容
後，邱鴻賽、邱雲煥二人即親自蓋章於協議書上表示同意。嗣因協議書份數不足，復
共同決定由在場之中油公司承辦人林孝俊帶回影印後，另於同年五月六日在邱鴻貽家
中，由邱鴻貽以客語朗讀協議書內容，經包括甲○○在內之各共有人表示無異議後，
甲○○及其他共有人始將印章交給林孝俊當面蓋章，而委由代書張坤良、張靜文父女
依協議書內容分別辦理變更登記。詎甲○○明知上情，竟不顧協議內容，反先向李登
來買回上開同段第六○號等四筆中之二百坪土地後，即以信託登記為由，向台灣新竹
地方法院請求邱雲煥、邱雲宗將上開第六○號等四筆土地之所有權移轉登記於其名下
，並為求民事部分之勝訴判決，意圖使邱雲煥、邱雲宗、張坤良、張靜文、林孝俊（
原判決漏載）（下稱邱雲煥等人）等受刑事處分，而於同年九月十二日，向該管公務
員即台灣新竹地方法院檢察署誣指邱雲煥等人涉有詐欺、偽造文書犯行。經台灣新竹
地方法院檢察署以八十五年度偵字第九二○○號處分不起訴，並經台灣高等法院檢察
署以八十六年度議字第二五二號駁回再議確定在案，始查獲等情。係以上開事實，訊
據上訴人甲○○坦承有向李登來買回上開同段第六○號等四筆中之二百坪土地及以信
託登記為由，向台灣新竹地方法院請求邱雲煥、邱雲宗將上開第六○號等四筆土地之
所有權移轉登記於其名下，暨有於八十年九月十二日，向台灣新竹地方法院檢察署告
訴邱雲煥等人涉有詐欺、偽造文書罪行等情不諱，並有調閱台灣新竹地方法院檢察署
八十五年度偵字第九二○○號、第一二四一四號卷及有台灣新竹地方法院八十五年度
訴字第七七七號土地所有權移轉登記民事筆錄可證，雖上訴人否認係誣告犯行，辯稱
：未在邱鴻賽家中參與協議，不知有協議書，在邱鴻貽家中，林孝俊及邱鴻貽並未將
協議書內容唸給在場之人聽，也未給在場人閱覽，其交付印章予林孝俊，是同意將八
二－三號土地出售予中油公司而為蓋章，並不知林孝俊將印章蓋在協議書上，其認為
協議書有假，才提起詐欺及偽造文書之告訴云云。經查在邱鴻賽家中書寫協議書時，
上訴人雖未在場，但有關該協議書所載之協議條件，其自承在以前祭拜祖先時大家即
有先行談過，證人邱雲煥、邱鴻貽、邱雲宗均稱寫協議書之前大家有談過。又共有人
邱雲煥、邱鴻貽、中油公司承辦人林孝俊、代書張坤良均在上訴人告訴案件偵查中均
稱，簽蓋協議書時有由邱鴻貽以客語唸給在場人聽，共有人包括上訴人全部在場，並
將印章交由林孝俊蓋上。上訴人於該案件偵查中亦坦承上開協議書上之章是其所有，
足見當日確有協議書用印之事實。況參以上訴人於所提起民事訴訟，訴請邱雲煥、邱
雲宗將前開第六十號等五筆土地移轉登記予甲○○、邱鴻賽、邱鴻膺、邱鴻淡等人，
並由其代位受領登記。其在該民事起訴狀中陳稱：「基於土地防止細分之法令規定，
即由邱鴻賽、邱鴻膺、邱雲淡及原告於八十年八月二日共同信託登記與被告，此有邱
鴻賽等四人出具之證明書兩只可證。」，其提出之該證書中記載「土地現登記予邱雲
煥，受託人有義務無條件隨時分割並移轉登記所有權予買主甲○○」，顯見上訴人對
該協議書內容之形成應知悉，協議書上「甲○○」之印章係於其同意下所蓋無疑。上
訴人既參與協議，且同意該協議書之內容，並用印，卻於八十五年九月十二日，以該
協議書係偽造為由，向台灣新竹地方法院檢察署告訴邱雲煥等人涉有詐欺、偽造文書
犯行，足見其確有誣告之犯意及使邱雲煥等人受刑事處分之意圖，事證明確，犯行應
堪認定。核上訴人所為係犯刑法第一百六十九條第一項之誣告罪。以一狀誣告四人，
僅成立一誣告罪。因認原審適用刑法第一百六十九條第一項，並審酌上訴人之素行、
犯罪之手段、所生危害及犯後否認犯行之態度等一切情狀，量處有期徒刑六月示懲，
認事用法並無不合，乃予維持，並駁回其在第二審之上訴，核無違誤。上訴意旨以：
原判決事實既認定「嗣經共有人全體同意，先將第六○號等四筆土地之所有權全部移
轉登記予邱雲煥、邱雲宗所有，再由邱雲煥、邱雲宗二人自行向李登來買回上開業經
賣出之土地面積」，而上訴人於八十三年四月十四日已先向李登來買回，邱雲煥、邱
雲宗自有向上訴人買回之義務。原審未予調查依協議書邱雲煥、邱雲宗不給付上訴人
所支付之買回價款，而增加二百坪土地係屬何罪，自有應於審判期日調查之證據而未
予調查之違法。又邱雲煥、邱雲宗未依協議書買回，而上訴人因買回而受有損害，究
協協議書是否偽造，若非偽造為何不履行買回，上訴人因非法律專業，為保權益乃有
懷疑而提出告訴，並無虛構事實而為誣告之故意云云。惟按誣告罪之成立，以犯人明
知所訴虛偽為構成要件，若誤認有此事實，或以為有此嫌疑，自不得遽指為誣告（本
院二十年上字第七一七號判例參照）。上開協議書簽立時，上訴人既在場知情，且交
付印章予案外人林孝俊蓋用，既為原審合法確認之事實，上訴人為求邱雲煥、邱雲宗
與其解決其向李登來買回土地之爭議，竟否認其親身經歷之事實，而稱其對協議內容
不知情，協議書係邱雲煥等人偽造為由提出刑事告訴，其顯係明知所訴為虛偽，難謂
係出於誤認或有此懷疑，其自有誣告之故意。至邱雲煥、邱雲宗不依協議書履行買回
義務，是否致上訴人生損害，應否負刑事罪責等，均不能因之而推翻上訴人明知協議
為真正而虛構係被偽造所應負之誣告罪責，原審未為調查自難指為違法，上訴為無理
由，應予駁回。惟念上訴人前未曾受有期徒刑以上刑之宣告，審諸本件情節，其歷經
偵審各程序及刑罰之宣告，當知所警惕，而無再犯之虞，且上訴人亦已與告訴人邱雲
煥就土地方面之爭議達成和解，就雙方前之偽造文書告訴、本件誣告告訴等誠心和解
息事，有其提出之和解書附於本院卷內，本院認其所宣告之刑，以暫不執行為適當，
爰併予宣告緩刑三年，以勵自新。
據上論結，應依刑事訴訟法第三百九十六條第一項、第二項、刑法第七十四條第一款
，判決如主文。
中      華      民      國     九十     年      二      月     十五     日
                              最高法院刑事第二庭
                                  審判長法官  莊  來  成
                                        法官  呂  潮  澤
                                        法官  謝  俊  雄
                                        法官  白  文  漳
                                        法官  蘇  振  堂
      右正本證明與原本無異
                                              書  記  官
中      華      民      國     九十     年      二      月     二十     日


司法院資訊處製作；財團法人民間司法改革基金會備份。
